【裁判字號】    94,訴,2062
【裁判日期】    950718
【裁判案由】    偽造有價證券
【裁判全文】
臺灣臺中地方法院刑事判決              94年度訴字第2062號
公  訴  人  臺灣臺中地方法院檢察署檢察官
被      告  丙○○
選任辯護人  張秀瑜律師
            陳大俊律師
上列被告因偽造有價證券案件，經檢察官提起公訴（九十三年度
偵字第一八八二三號），本院判決如下：
    主    文
丙○○連續意圖供行使之用，而偽造有價證券，處有期徒刑年
拾月。如附表所示偽造之支票拾壹張，均沒收。
    犯罪事實
一、丙○○於民國九十二年十月間僱用庚○○為司機，並於九十
    二年十月二十七日與庚○○一同至臺灣區中小企業銀行名間
    分行，開立0000000號帳戶及一○三五之五號甲存帳
    戶，並於同年月三十一日至上開分行領取票號000000
    0號至0000000號支票供己使用。迨於同年十一月下
    旬，丙○○未依約給付薪資予庚○○，庚○○即離職。丙○○明知庚○○已離職且未授權再向上開分行領取空白支票供
    其使用，竟未得庚○○同意，於同年十二月二十五日以其保
    管之庚○○印章，盜用於該分行之支票領取證上，向該分行
    領取票號0000000號至0000000號空白支票，
    並基於意圖供行使之用之摡括犯意，連續簽發如附表所示之
    支票交予不詳之人。嗣因如附表所示支票經如附表所示之人
    提示後因存款不足而遭退票，上開分行即於九十三年二月六
    日通知庚○○將前揭甲存帳戶列為拒絕往來帳戶，庚○○始
    知上情。
二、案經庚○○訴由臺灣臺中地方法院檢察署檢察官偵查起訴。
    理    由
一、按被告以外之人於審判外之言詞或書面陳述，除法律有規定
    者外，不得作為證據；又被告以外之人於偵查中向檢察官所
    為之陳述，除顯有不可信之情況者外，得為證據，刑事訴訟
    法第一百五十九條第一項及第一百五十九條之一第二項分別
    定有明文。查證人江柜萬於偵查中具結後所為之證述，被告
    及其辯護人在場並未主張有何不適當之處，且本院審酌該偵
    查筆錄作成時之情況，並無顯有不可信之情況，則依刑事訴
    訟法第一百五十九條之一第二項之規定，為傳聞法則之例外
    ，有證據能力，合先敘明。
二、訊據被告丙○○矢口否認有何偽造有價證券犯行，辯稱：告
    訴人庚○○與伊合夥經營砂石業，並申請支票供合夥事業使
    用，告訴人於九十三年二、三月間始離開伊公司，告訴人均
    知附表所示支票之使用情形云云。惟查：
  (一)被告辯稱：伊與告訴人合夥砂石事業云云，然為告訴人所否
    認，且被告迄今未能提出合夥事業之證明文件，已非無疑；
    又被告於偵查中辯稱：因為伊與告訴人合作開砂石場，告訴
    人覺得利潤很好，想與伊合夥，告訴人說他沒有現金，伊就
    說由告訴人出票，伊出現金，所以伊才帶他去開戶云云（參
    見偵查卷第二○頁），又辯稱：告訴人開了支票投資新臺幣
    （下同）五十萬元，他沒有付錢，伊幫他付云云（且同上卷
    八六頁），復於本院審理時辯稱：合夥內容係要申請龜仔頭
    砂石開採這個案子，所得利潤每人一半，因資金不夠，伊出
    現金五十萬元，由告訴人具名申請一本支票作為合作開採砂
    石案子週轉、支付貨款之用云云（參見本院卷第二五九頁）
    ，則被告對於告訴人投資部分，先說係告訴人僅具名申請支
    票，又改稱告訴人投資五十萬元但由其支付，復改稱五十萬
    元係其投資之款項，供述前後不一，且告訴人若僅具名申請
    支票，分文未出，日後卻可獲得一半之利潤，亦與常情不符
    。被告對於合夥內容無法合理說明，又未能具體提出合夥之
    證明，足認被告辯稱與告訴人合夥砂石事業云云，係飾卸之
    詞，不足採信，堪認告訴人所言為真。至證人乙○○即附表
    編號十所示之提示人（被告之兄）於本院審理時證稱：被告
    有明確跟伊說要跟告訴人合夥等語（同上卷第二四○頁），
    及證人壬○○即前揭分行行員於本院審理時證稱：丙○○應
    該有提到合夥人係告訴人等語（同上卷第二四七頁），然均
    係聽聞被告陳述而來，不足為被告與告訴人有合夥關係之證
    明。
  (二)被告於本院行準備程序時對檢察官起訴事實表示意見時陳稱
    ：「陳朝雄」幫伊申請復耕的許可證，所以伊把附表編號一
    、二、三、五、六、七、九、十所示之支票借給「陳朝雄」
    ，其他編號四、八、十一號的票，可能是公司開出去的票據
    ，是付一些貨款所用，當初伊開這些支票都有經過告訴人同
    意，因為所有支票進出都需要庚○○的蓋章云云（參見本院
    卷第三○頁），又陳稱：附表編號一、二、三、五、六、七
    、九、十所示之支票借給「戊○○」使用（同上卷第七○頁
    ），則被告非但對借票之人姓名前後供述不一，迄今又未能
    提出「陳朝雄」或「戊○○」之年籍資料供本院參酌，已非
    無疑，且被告稱「陳朝雄」或「戊○○」經營「普敦營造公
    司」或「普羅營造公司」，惟亦查無此公司之資料，此有公
    司登記基本資料查詢一紙在卷可稽，則被告不知「陳朝雄」
    或「戊○○」之年籍資料或聯絡方式，日後將如何對其追索
    票款？足見被告辯稱：因「戊○○」幫忙申請開發案才借票
    給他云云，顯非實在。
  (三)經本院依附表所示支票退票理由單上之提示銀行查詢提示人
    資料，查出附表所示各提示人姓名，此有臺灣企業銀行臺中
    分行傳真資料、第七商業銀行股份有限公司九十五年二月十
    太日七潭子字第八七四號函、臺灣中小企業銀行嘉義分行九
    十五年二月十七日函、彰化商業銀行潭子分行九十五年二月
    十五日彰潭子字第三○五號函、花蓮區中小企業銀行臺中分
    行九十五年二月十七日蓮銀臺中字第九五○○○四二號函、
    潭子鄉農會九十五年二月十七日潭鄉農信字第九五二○○三
    六號函、三信商業銀行股份有限公司九十五年二月二十一日
    三信銀管字第九五○○四二二號函、板信商業銀行作業部九
    十五年二月二十一日板信作業字第○九五八○七○一五二號
    函、彰化商業銀行南屯分行九十五年二月二十七日彰南屯字
    第○三四四號函附提示人年籍資料在卷可稽。附表編號一、
    二、三、五、六、七、九、十之支票提示人分別為寅○○、
    子○○、癸○○、辛○○、子○○、甲○○、丑○○、乙○○，均非「戊○○」或「陳朝雄」，且其中子○○為被告之
    同居人，乙○○為被告之兄，業據被告供承在卷（參見本院
    卷第一九五、二○○頁），其二人與「戊○○」或「陳朝雄
    」也無任何關聯，更徵並無「戊○○」或「陳朝雄」借票之
    事。對此，被告又辯稱：附表編號十的支票是伊與告訴人一
    同拿票向證人乙○○借錢，此部分伊之前說是「戊○○」借
    票，是伊憑印象回答，記錯了云云，而證人乙○○亦附和其
    說，於本院審理時證稱：附表編號十的支票是被告與告訴人
    一同拿票向伊借錢云云（參見本院卷第二三六頁），然被告
    於二次準備程序均陳稱附表編號一、二、三、五、六、七、
    九、十之支票係借給「陳朝雄」或「戊○○」云云，並無印
    象不深刻有所猶豫之情，且被告於偵查中又稱：第二本支票
    簿伊都開給一位陳先生云云（參見偵查卷第一○三頁），亦
    與其在審判中改稱拿支票向其兄乙○○借錢不符，而證人乙○○證稱：這張支票是伊弟弟（即被告）向伊調現，被告沒
    有在該張支票上背書，發票人（即告訴人）伊根本不認識，
    因為是伊弟弟拿來向伊借錢，所以伊只針對伊弟弟，才沒有
    找發票人追索票款云云（參見本院卷第二三九頁），惟被告
    既未在支票上背書，有何票據責任可言，證人乙○○為何僅
    針對沒有票據責任之被告，卻不向發票人即告訴人行使票據
    追索權？證人乙○○此言與票據追索之常情不符，若非知悉
    支票非發票人所簽發，怎會放棄對發票人之追索權，足見證
    人乙○○證述被告與告訴人一同拿支票向其借錢云云，並不
    實在。又告訴人以證人身分證稱：伊不認識證人乙○○，以
    前沒有碰過面，也沒有和被告一起拿附表編號十之支票向證
    人乙○○借錢等語（參見本院卷第二四二頁），對照被告前
    後不一的供述及證人乙○○違反常理之證詞，自以告訴人之
    證述可採，是被告辯稱：簽發附表所示支票均有得告訴人同
    意，且由告訴人親自蓋章云云，顯非可採。
  (四)被告辯稱：附表編號四、八、十一號的支票，可能是公司開
    出去的票據，是付一些貨款所用云云。惟附表一編號四之提
    示人己○○於本院審理時證稱：伊是社區的財務委員，伊是
    從社區管理員處取得附表編號四之支票，交付該支票者為社
    區住戶子○○等語（參見本院卷第一八九、一九一頁），則
    附表編號四之支票係用來繳納被告之同居人子○○之管理費
    ，與被告所辯稱支付貨款云云不符。對此，被告又改稱：附
    表編號四支票係伊使用出去，是由伊填寫，由告訴人蓋章，
    因為伊與告訴人借用子○○的住處辦公近四、五個月，伊才
    說用到房屋期間由伊來支付管理費，所以伊才用這張支票去
    支付管理費云云（參見本院卷第二六二頁），然被告與告訴
    人間無合夥關係，業如前述，不論被告有無將子○○住處當
    成辦公室使用，告訴人身為被告司機，要無替子○○支付管
    理費之義務，被告辯稱有經告訴人同意支付子○○管理費云
    云，顯不足採。又附表編號八所示之支票提示人為丁○○，
    附表編號十一所示之支票提示人為被告之同居人子○○，而
    丁○○係被告太太郭璦玲之妹妺，業據證人乙○○證述在卷
    （參見本院卷第二三八、二四○頁），是附表編號八、十一
    所示之支票亦與支付貨款無關，益徵被告所言不實在。
  (五)被告於偵查中辯稱：告訴人係九十三年二、三月間，過完農
    曆年才離職云云（參見偵查卷第八六頁），告訴人卻指稱：
    被告九十三年十一月沒有給薪水，伊在同年月下旬即離職等
    語（同上卷第一○三頁），被告與告訴人所述歧異，何者為
    真，即值推究。證人江柜萬於偵查中證稱：伊在昌平市場賣
    麵條，九十二年十二月初，告訴人有來伊店裏幫忙，時間從
    早上六點到十二點，告訴人說他已經不在老闆那裏做事了，
    據伊所知該老闆是做砂石的等語（同上卷第八六頁），則告
    訴人到證人江柜萬麵攤工作時，被告尚未領取第二本支票簿
    （即票號0000000號至0000000號空白支票）
    ，因此告訴人在九十二年十二月初在證人江柜萬處工作時，
    並不知被告會在九十二年十二月二十五日領取第二本支票簿
    使用，也就不會知道日後會與被告發生爭訟，故告訴人當時
    並無向證人江柜萬謊稱已失業之動機，是告訴人於九十二年
    十二月初向證人江柜萬陳稱已不在被告處工作等語，應屬實
    在，告訴人於九十二年十一月下旬離職乙節，當可認定。
  (六)告訴人陳稱：伊不知有開立甲存支票帳戶，也不知被告有領
    用支票云云。然告訴人並不否認有在支票存款開戶申請書、
    支票存款約定書、支票存款約定書補充條款上簽名（參見本
    院卷第一○二頁），此有支票存款開戶申請書、支票存款約
    定書、支票存款約定書補充條款各一份（均為影本）在卷可
    稽，以告訴人自承高職畢業之學歷（參見本院卷第一○○頁
    ），上開文件名稱均有「支票」二字，告訴人當無不知係在
    開立支票帳戶之理，且證人壬○○於本院審理時證稱：九十
    二年十月三十一日被告與告訴人一同領取票號000000
    0號至0000000號支票等語（參見本院卷第二四九、
    二五三頁），益見告訴人知悉有開立上揭甲存帳戶，並領取
    領取票號0000000號至0000000號支票以供被
    告使用。雖告訴人同意被告使用第一次一同領取之支票二十
    五張（即票號0000000號至0000000號支票）
    ，然告訴人與被告既無合夥關係，且告訴人又於九十二年十
    一月底離職，告訴人與被告已無任何關係，又未得到任何利
    益，當無同意被告於九十二年十二月二十五日再向銀行領取
    票號0000000號至0000000號空白支票並加以
    使用，徒使自己承擔票據追索不利益之理，是被告辯稱：有
    得告訴人同意領用支票云云，顯不可採。
  (七)綜上，本案事證己臻明確，本院認子○○、癸○○、辛○○
    、甲○○、丁○○，即無傳訊之必要。被告未得告訴人同意
    ，盜用告訴人印章於支票領取證上，並偽造如附表所示支票
    等犯行，洵堪認定，應依法論科。
三、被告未得告訴人同意蓋用告訴人印章於支票領取證，核其所
    為係犯刑法第二百十七條第二項盜用印章罪；又被告未得告
    訴人同意以告訴人名義為發票人簽發如附表所示之支票並持
    以行使，核其所為係犯刑法第二百零一條第一項之意圖供行
    使之用而偽造有價證券罪。被告行為後，刑法於九十四年
    二月二日修正公布，於九十五年七月一日施行，而行為後法
    律有變更者，適用行為時之法律，但行為後之法律有利於行
    為人者，適用最有利於行為人之法律，現行刑法第二條第一
    項訂有明文，此條規定乃與刑法第一條罪刑法定主義契合，
    而貫徹法律禁止溯及既往原則，係規範行為後法律變更所生
    新舊法律比較適用之準據法，是刑法第二條本身雖經修正，
    但刑法第二條既屬適用法律之準據法，本身尚無比較新舊法
    之問題，應一律適用裁判時之現行刑法第二條規定以決定適
    用之刑罰法律，先予敘明。又本次刑法修正之比較新舊法，
    應就罪刑有關之共犯、未遂犯、想像競合犯、牽連犯、連續
    犯、結合犯，以及累犯加重、自首減輕暨其他法定加減原因
    （如身分加減）與加減例等一切情形，綜其全部罪刑之結果
    而為比較，最高法院九十五年五月二十三日著有九十五年度
    第八次刑庭會議決議可資參照。經查：
  (一)被告行為後，刑法第五十六條連續犯之規定，業於九十四年
    二月二日修正公布刪除，並於九十五年七月一日施行，因行
    為後新法業已刪除連續犯之規定，此刪除雖非犯罪構成要件
    之變更，但顯已影響行為人刑罰之法律效果，自屬法律有變
    更。依行為時之舊法，被告數犯罪行為僅以一罪論，而依裁
    判時之新法，被告數犯罪行為即須分論併罰，比較新、舊法
    結果，並依新修正刑法第二條第一項規定，仍應適用較有利
    於被告之行為時法律即舊法論以連續犯。
  (二)被告行為後，刑法第五十五條後段之牽連犯規定亦於九十四
    年一月七日修正公布刪除，並於九十五年七月一日施行。因
    行為後新法業已刪除牽連犯之規定，此刪除雖非犯罪構成要
    件之變更，但顯已影響行為人刑罰之法律效果，自屬法律有
    變更。依行為時之舊法，被告數犯罪行為僅以一罪論，而依
    裁判時之新法，被告數犯罪行為即須分論併罰，比較新、舊
    法結果，並依新修正刑法第二條第一項規定，仍應適用較有
    利於被告之行為時法律即舊法論以牽連犯。
  (三)刑法第二百零一條第一項偽造有價證券罪規定其法定刑得併
    科銀元三千元以下罰金，然被告行為後，於九十五年六月十
    四日增訂刑法施行法第一條之一，並規定：「中華民國九十
    四年一月七日刑法修正施行後，刑法分則編所定罰金之貨幣
    單位為新臺幣。九十四年一月七日刑法修正時，刑法分則編
    未修正之條文定有罰金者，自九十四年一月七日刑法修正施
    行後，就其所定數額提高為三十倍。但七十二年六月二十六
    日至九十四年一月七日新增或修正之條文，就其所定數額提
    高為三倍。」（註：刑法修正公布日期應為九十四年二月二
    日，施行日期為九十五年七月一日，前揭條文日期似有錯誤
    ，但不影響本案之判斷），且九十四年二月二日施行公布九
    十五年七月一日施行之刑法第三十三條第五款修正為：「主
    刑之種類如下：五、罰金：新臺幣一千元以上，以百元計算
    之，」，是依修正後之法律，刑法第二百零一條第一項偽造
    有價證券罪所得科處之罰金刑最高為新臺幣九萬元、最低為
    新臺幣一千元；而被告行為時適用之罰金罰鍰提高標準條例
    第一條前段規定：「依法律應處罰金、罰鍰者，就其原定數
    額得提高為二倍至十倍。但法律已依一定比率規定罰金或罰
    鍰之數額或倍數者，依其規定。」、現行法規所定貨幣單位
    折算新臺幣標準第二條規定：「現行法規所定金額之貨幣單
    位為圓、銀元或元者，以新臺幣之三倍折算之。」，及修正
    前刑法第三十三條第五款規定: 「主刑之種類如下：五、罰
    金：一元以上。」，是依行為時之法律，刑法第二百零一條
    第一項偽造有價證券罪所得科處之罰金刑最高為新臺幣九萬
    元、最低為新臺幣三十元。因此，比較上述修正前、後之刑
    罰法律，自以被告行為時之舊法即依刑法第三十三條第五款
    ，並配合罰金罰鍰提高標準條例第一條前段為法條適用之依
    據。
  (四)綜合上述各條文修正前、後之比較，揆諸前揭最高法院決議
    及修正後刑法第二條第一項規定之「從舊、從輕」原則，自
    應適用被告行為時之法律，即修正前刑法之相關規定，並配
    合罰金罰鍰提高標準條例第一條前段規定，予以論處。
四、被告盜用告訴人印章於支票領取證上，當然產生該印章之印
    文，祇成立盜用印章罪，不再論以盜用印文罪。被告盜用告
    訴人印章於支票之行為係偽造有價證券之部分行為，不另論
    罪；又其偽造有價證券後持以行使之低度行為，應為偽造之
    高度行為所吸收，亦不另論罪。被告先後多次偽造有價證券
    犯行，時間緊接，方法相同，觸犯構成要件相同之罪名，顯
    係基於概括犯意為之，依修正前第五十六條連續犯規定論以
    一罪，並依法加重其刑。被告上開所犯之盜用印章及連續偽
    造有價證券等二罪間，有方法、目的之牽連關係，為牽連犯
    ，依刑法修正前第五十五條之規定，應從較重之連續偽造有
    價證券一罪處斷。公訴人雖僅就連續偽造有價證券部分起訴
    ，惟被告盜用印章行為與已起訴部分有牽連犯之裁判上一罪
    關係，本院自得一併審理，附此敘明。爰審酌被告偽造如附
    表所示之支票，使發票人即告訴人受有損害，且擾亂票據流
    通之正確性，暨其素行、智識、犯罪之動機、偽造之票據金
    額共達二百零二萬五千八百元，金額頗鉅，且被告犯後未見
    悔意，態度欠佳等一切情況，量處如主文所示之刑，以示儆
    懲。如附表所示之支票十一張，係偽造之有價證券，雖未據
    扣案，然無證據證明業已滅失，仍應依刑法第二百零五條宣
    告沒收。
據上論斷，應依刑事訴訟法第二百九十九條第一項前段，刑法第
二條第一項前段、修正前刑法第五十六條、第二百零一條第一項
、第二百十七條第二項、第五十五條、第二百零五條，罰金罰鍰
提高標準條例第一條前段，判決如主文。
中    華    民    國    95    年    7     月    18    日
                  刑事第十三庭  審判長法  官  陳慧珊
                                      法  官  李秋娟
                                      法  官  黃裕仁
上正本證明與原本無異。
如不服本判決，應於送達後十日內向本院提出上訴狀（須附繕本
），上訴於臺灣高等法院臺中分院。
                                      書記官  王嘉仁
中    華    民    國    95    年    7     月    18    日
附表
┌──┬─────┬──────┬──────┬────┐
│編號│ 支票號碼 │ 支票金額   │ 退票日期   │提示人  │
│    │          │（新臺幣）  │(年／月／日)│        │
├──┼─────┼──────┼──────┼────┤
│ 1  │0000000   │  55,800    │ 93/1/15    │寅○○  │
├──┼─────┼──────┼──────┼────┤
│ 2  │0000000   │ 150,000    │ 93/1/15    │子○○  │
├──┼─────┼──────┼──────┼────┤
│ 3  │0000000   │ 840,000    │ 93/1/16    │癸○○  │
├──┼─────┼──────┼──────┼────┤
│ 4  │0000000   │  40,000    │ 93/3/30    │己○○  │
├──┼─────┼──────┼──────┼────┤
│ 5  │0000000   │ 600,000    │ 93/2/6     │辛○○  │
├──┼─────┼──────┼──────┼────┤
│ 6  │0000000   │  85,000    │ 93/7/14    │子○○  │
├──┼─────┼──────┼──────┼────┤
│ 7  │0000000   │  30,000    │ 93/3/10    │甲○○  │
├──┼─────┼──────┼──────┼────┤
│ 8  │0000000   │  20,000    │ 93/4/2     │丁○○  │
├──┼─────┼──────┼──────┼────┤
│ 9  │0000000   │  15,000    │ 93/4/15    │丑○○  │
├──┼─────┼──────┼──────┼────┤
│ 10 │0000000   │  40,000    │ 93/5/31    │乙○○  │
├──┼─────┼──────┼──────┼────┤
│ 11 │0000000   │ 150,000    │ 93/11/22   │子○○  │
└──┴─────┴──────┴──────┴────┘
附錄論罪科刑法條
刑法第二百零一條第一項
意圖供行使之用，而偽造、變造公債票、公司股票或其他有價證
券者，處三年以上十年以下有期徒刑，得併科三千元以下罰金。
刑法第二百十七條
偽造印章、印文或署押，足以生損害於公眾或他人者，處三年以
下有期徒刑。
盜用印章、印文或署押，足以生損害於公眾或他人者，亦同。


司法院資訊處製作；財團法人民間司法改革基金會備份。
